---
title: 'Partie 1 : Modélisation des notations Yuka'
author: "Ibrahima Fa LO & Fanny LATTARD & Baptiste COMBY"
date: "`r Sys.Date()`"
output:
  html_document:
    toc: true
    df_print: paged
  pdf_document:
    toc: true
    number_sections: true
---

```{r setup, include=FALSE}
knitr::opts_chunk$set(
  echo    = TRUE,
  warning = FALSE,
  message = FALSE,
  fig.align = "center",
  fig.width = 7,
  fig.height = 4
)

# --- Chargement de tous les packages en un seul endroit ---
library(dplyr)
library(ggplot2)
library(Rchoice)
library(MASS)
library(corrplot)
library(pROC)
library(caret)
library(effects)
library(here)        # gestion portable des chemins
```

```{r chargement-donnees}
# here::here() construit le chemin depuis la racine du projet,
# quelle que soit la machine ou le répertoire de travail courant.
setwd("~/Econométrie")

base_yuka <- read.csv("jeu_donnees_yuka.csv",sep=";")

# Encodage de la variable dépendante comme facteur ordonné
base_yuka$classe_yuka <- factor(
  base_yuka$classe_yuka,
  levels  = c("Mauvais", "Médiocre", "Bon", "Excellent"),
  ordered = TRUE
)
```

# Spécification du modèle et justification

La variable dépendante `classe_yuka` est une variable qualitative ordonnée à 4 modalités (1 : Mauvais, 2 : Médiocre, 3 : Bon, 4 : Excellent). L'utilisation d'une régression linéaire classique (MCO) serait inappropriée car elle supposerait des écarts identiques entre chaque score.

Nous utilisons donc un **modèle Logit Ordonné (Ordered Logit)**. Ce modèle repose sur l'existence d'une variable latente $Y_i^*$ telle que :

$$Y_i^* = X_i \beta + \varepsilon_i$$

La note observée $Y_i$ dépend de la position de $Y_i^*$ par rapport à des seuils critiques ($\alpha_k$) :

-   $Y_i = 1$ si $Y_i^* \leq \alpha_1$\
-   $Y_i = 2$ si $\alpha_1 < Y_i^* \leq \alpha_2$\
-   $Y_i = 3$ si $\alpha_2 < Y_i^* \leq \alpha_3$\
-   $Y_i = 4$ si $Y_i^* > \alpha_3$

# Statistiques descriptives

```{r stats-descriptives}
summary(base_yuka)
base_yuka$bio <- as.factor(base_yuka$bio)
base_yuka$ultra_transforme <- as.factor(base_yuka$ultra_transforme)
summary(base_yuka)
```

```{r graphique-distribution}
ggplot(base_yuka, aes(x = classe_yuka, fill = classe_yuka)) +
  geom_bar(show.legend = FALSE) +
  scale_fill_brewer(palette = "RdYlGn") +
  labs(
    title = "Répartition des scores Yuka",
    x     = "Score Yuka",
    y     = "Nombre de produits"
  ) +
  theme_minimal()
```

```{r matrice-correlation}
# Sélection des variables numériques
# (on évite d'appeler l'objet "cor" pour ne pas masquer base::cor())
vars_num <- base_yuka %>%
  dplyr::select(
    calories_100g, sucres_100g, graisses_saturees_100g,
    sel_100g, fibres_100g, proteines_100g,
    nb_additifs
  )

mat_cor <- cor(vars_num, use = "complete.obs")

corrplot(
  mat_cor,
  method  = "color",
  type    = "upper",
  tl.col  = "black",
  addCoef.col = "black",
  number.cex  = 0.7,
  title   = "Matrice de corrélation",
  mar     = c(0, 0, 1, 0)
)
```

```{r}
vars_continues <- c("calories_100g", "sucres_100g", "sel_100g", 
                    "graisses_saturees_100g", "fibres_100g", "proteines_100g")
# Diviser l'affichage en 2 lignes et 3 colonnes
par(mfrow = c(2, 3))

# Tracer les boxplots un par un
boxplot(calories_100g ~ classe_yuka, data = base_yuka, main = "Calories", col = "lightblue")
boxplot(sucres_100g ~ classe_yuka, data = base_yuka, main = "Sucres", col = "orange")
boxplot(sel_100g ~ classe_yuka, data = base_yuka, main = "Sel", col = "grey")
boxplot(graisses_saturees_100g ~ classe_yuka, data = base_yuka, main = "Gras Sat.", col = "pink")
boxplot(fibres_100g ~ classe_yuka, data = base_yuka, main = "Fibres", col = "lightgreen")
boxplot(proteines_100g ~ classe_yuka, data = base_yuka, main = "Protéines", col = "tan")

# Très important : réinitialiser l'affichage à 1 seul graphique après
par(mfrow = c(1, 1))

# Test de corrélation (Anova) pour vérifier si les moyennes diffèrent par groupe
# Comme nous avons 4 groupes, on utilise l'ANOVA (ou t-test si binaire)
lapply(vars_continues, function(v) {
  formula <- as.formula(paste(v, "~ classe_yuka"))
  summary(aov(formula, data = base_yuka))
})
```

```{r}
# Croisement Bio / Note Yuka
tab_bio <- table(base_yuka$bio, base_yuka$classe_yuka)
rownames(tab_bio) <- c("Non-Bio", "Bio")
cat("\nTableau de contingence : Bio vs Note Yuka\n")
print(tab_bio)

# En pourcentages (Profils colonnes pour voir la part de Bio dans chaque note)
cat("\nPourcentages (Profils colonnes) :\n")
print(round(prop.table(tab_bio, margin = 2) * 100, 2))

# Croisement Ultra-transformé / Note Yuka
tab_nova <- table(base_yuka$ultra_transforme, base_yuka$classe_yuka)
rownames(tab_nova) <- c("Brut/Transformé", "Ultra-transformé")
cat("\nTableau de contingence : Ultra-transformé vs Note Yuka\n")
print(tab_nova)
```

```{r}
# Test du Chi-deux pour le Bio
chi_bio <- chisq.test(tab_bio)
cat("\nTest du Chi-deux pour le Bio :\n")
print(chi_bio)

# Test du Chi-deux pour l'Ultra-transformé
chi_nova <- chisq.test(tab_nova)
cat("\nTest du Chi-deux pour l'Ultra-transformé :\n")
print(chi_nova)
```

```{r}
# Visualisation groupée (1 ligne, 2 colonnes)
par(mfrow = c(1, 2))
barplot(prop.table(tab_bio, 2), beside = TRUE, legend = c("Non-Bio", "Bio"), main = "Répartition Bio")
barplot(prop.table(tab_nova, 2), beside = TRUE, legend = c("Non-UT", "UT"), main = "Répartition Ultra-Transfo")
par(mfrow = c(1, 1))
```
```{r}
#graphique pour voir la répartion des scores en fonction de la transformation ou non 
ggplot(base_yuka, aes(x = ultra_transforme, fill = classe_yuka)) +
  geom_bar(position = "fill") +
  scale_y_continuous(labels = scales::percent) +
  scale_fill_brewer(palette = "RdYlGn") + 
  labs(title = "Répartition des scores Yuka par degré de transformation",
       x = "Ultra-transformé (0 = Non, 1 = Oui)", y = "Pourcentage", fill = "Note Yuka") +
  theme_minimal()

ggplot(base_yuka, aes(x = bio, fill = classe_yuka)) +
  geom_bar(position = "fill") +
  scale_y_continuous(labels = scales::percent) +
  scale_fill_brewer(palette = "RdYlGn") + 
  labs(title = "Répartition des scores Yuka pour produit bio ou non",
       x = "Bio (0 = Non, 1 = Oui)", y = "Pourcentage", fill = "Note Yuka") +
  theme_minimal()
```

# Estimation du modèle Logit Ordonné

```{r estimation-modele}
formule_yuka <- classe_yuka ~ calories_100g + sucres_100g + sel_100g +
                              graisses_saturees_100g + nb_additifs +
                              fibres_100g + proteines_100g + bio + ultra_transforme

# Estimation via Rchoice (pour les résultats détaillés)
modele_yuka <- Rchoice(formule_yuka, data = base_yuka, family = ordinal("logit"))
summary(modele_yuka)
#ajout du modèle simplifié 
simple_yuka <- classe_yuka ~  sucres_100g + sel_100g + graisses_saturees_100g 
modele_test_yuka <- Rchoice(simple_yuka, data = base_yuka, family = ordinal("logit"))
summary(modele_test_yuka)


#----- Test AIC et BIC----------

## Modèle complet
modele_complet <- polr(formule_yuka, data = base_yuka, Hess = TRUE)

# Modèle réduit (sans les additifs)
formule_reduite <- update(formule_yuka, . ~ . - nb_additifs)
modele_reduit <- polr(formule_reduite, data = base_yuka, Hess = TRUE)

#Modèle simplifié
simple_polr <- polr(simple_yuka, data = base_yuka, Hess = TRUE)

# Comparaison via un tableau
AIC(modele_complet, modele_reduit, modele_test_yuka)
BIC(modele_complet, modele_reduit, modele_test_yuka)
```


```{r estimation-modele}

# --- polr pour les prédictions (mêmes coefficients que Rchoice) ---
modele_polr <- polr(formule_yuka, data = base_yuka, Hess = TRUE)
#pour modele simplifié
simple_polr <- polr(simple_yuka, data = base_yuka, Hess = TRUE)

# --- Matrice de confusion ---
classe_predite <- predict(modele_polr, type = "class")

confusionMatrix(
  data      = classe_predite,
  reference = base_yuka$classe_yuka
)

#pour modele simplifié
classe_predite2 <- predict(simple_polr, type = "class")

confusionMatrix(
  data      = classe_predite,
  reference = base_yuka$classe_yuka
)

```


```{r estimation-modele}
#-----test des pentes------
install.packages("brant")
library(brant)
# Exécution du test de Brant
test_brant <- brant(modele_polr)
print(test_brant)
#test de Brant modèle simplifié
test_brant2 <- brant(simple_polr)
print(test_brant2)
```

En logit ordonné, les effets marginaux permettent de dire :"Si le sucre augmente de 1g, la probabilité d'être classé 'Excellent' diminue de X %"

```{r estimation-modele}

install.packages("margins")
library(margins)
# pour le modèle polr 
# 'summary' donnera les effets marginaux moyens (AME)
effets_marg_alt <- margins(modele_polr)
summary(effets_marg_alt)
#pour modèle simplifié
effets_marg_alt2 <- margins(simple_polr)
summary(effets_marg_alt2)
```

Contrairement à une régression linéaire, il n'y a pas de $R^2$ classique. Pour mesurer la qualité globale de votre modèle, on utilise le Pseudo $R^2$ de McFadden.

```{r estimation-modele}
#pour modele polr
library(pscl)
pR2(modele_polr)
pR2(simple_polr)
```

ou avec la formule qui est : $1 - (\text{LogLik}_{\text{modèle}} / \text{LogLik}_{\text{constante}})$

```{r estimation-modele}
# Modèle avec uniquement l'intercept (constante)
modele_null <- polr(classe_yuka ~ 1, data = base_yuka)

# Calcul du Pseudo-R2
as.numeric(1 - logLik(modele_polr) / logLik(modele_null))
#Calcul du Pseudo-R2 pour modèle simplifié
as.numeric(1 - logLik(simple_polr) / logLik(modele_null))

```


```{r}
# --- Courbe ROC (classe "Excellent") ---
prob_mat <- predict(modele_polr, type = "probs")

roc_obj <- roc(
  response  = as.integer(base_yuka$classe_yuka == "Excellent"),
  predictor = prob_mat[, "Excellent"],
  quiet     = TRUE
)

plot(roc_obj, col = "royalblue", lwd = 2,
     main = sprintf("Courbe ROC — Excellent  (AUC = %.3f)", auc(roc_obj)))
abline(a = 0, b = 1, lty = 2, col = "grey70")

#----Courbe ROC pour modèle simplifié------
prob_mat2 <- predict(simple_polr, type = "probs")

roc_obj2 <- roc(
  response  = as.integer(base_yuka$classe_yuka == "Excellent"),
  predictor = prob_mat2[, "Excellent"],
  quiet     = TRUE
)

plot(roc_obj2, col = "pink", lwd = 2,
     main = sprintf("Courbe ROC — Excellent  (AUC = %.3f)", auc(roc_obj2)))
abline(a = 0, b = 1, lty = 2, col = "grey7")
```

```{r}
# Extraction des coefficients (beta) du modèle
coeffs <- coef(modele_yuka)

# Calcul des Odds Ratios (OR)
odds_ratios <- exp(coeffs)

# Création d'un tableau propre
resultats_or <- data.frame(
  Coefficient = coeffs,
  Odds_Ratio = odds_ratios
)

# Filtrage pour ne garder que les variables explicatives (on exclut les seuils kappa/constant)
# On cherche les lignes qui ne contiennent pas "kappa" ou "constant"
tableau_interpretation <- resultats_or %>%
  filter(!grepl("kappa|constant", rownames(resultats_or)))

tableau_interpretation
```
```{r}
# Extraction des coefficients (beta) du modèle simplifié
coeffs2 <- coef(modele_test_yuka)
# Calcul des Odds Ratios (OR)
odds_ratios2 <- exp(coeffs2)
# Création d'un tableau propre
resultats_or2 <- data.frame(
  Coefficient = coeffs2,
  Odds_Ratio = odds_ratios2
)
# Filtrage pour ne garder que les variables explicatives (on exclut les seuils kappa/constant)
# On cherche les lignes qui ne contiennent pas "kappa" ou "constant"
tableau_interpretation <- resultats_or2 %>%
  filter(!grepl("kappa|constant", rownames(resultats_or2)))

tableau_interpretation


```

```{r}
# Exemple pour la variable sucre 

plot(effect("sucres_100g", modele_polr), 
     main = "Probabilité des scores selon le taux de sucre")

#Pour variable sel
plot(effect("sel_100g", modele_polr),
     main = "Probabilité des scores selon le taux de sel")

#pour variable gras
plot(effect("graisses_saturees_100g", modele_polr),
     main = "Probabilité des scores selon le taux de graisses saturées")

#pour variables fibres
plot(effect("fibres_100g", modele_polr),
     main = "Probabilité des scores selon le taux de fibres")

#pour variable protéine
plot(effect("proteines_100g", modele_polr),
     main = "Probabilité des scores selon le taux de protéines")

```
```{r}

# On s'assure que le tableau contient les variables du modèle
# On utilise le tableau issu de resultats_or 
tableau_graphique <- resultats_or %>%
  filter(!grepl("kappa|constant", rownames(resultats_or)))

# Puis création du Forest Plot
ggplot(tableau_graphique, aes(x = reorder(rownames(tableau_graphique), Odds_Ratio), y = Odds_Ratio)) +
  # Ajout d'une ligne verticale à 1 (seuil de neutralité)
  geom_hline(yintercept = 1, linetype = "dashed", color = "red", size = 0.8) +
  # Points pour les Odds Ratios
  geom_point(size = 4, color = "#2c3e50") +
  # Coordonnées inversées pour une lecture facile des noms de variables
  coord_flip() +
  # Échelle logarithmique (recommandé pour les Odds Ratios)
  scale_y_log10() +
  labs(
    title = "Déterminants du Score Yuka (Odds Ratios)",
    subtitle = "Impact des nutriments, additifs et labels",
    x = "Variables explicatives",
    y = "Odds Ratio (échelle log)",
    caption = "Source : Analyse base_yuka"
  ) +
  theme_minimal() +
  theme(
    axis.text.y = element_text(face = "bold"),
    panel.grid.minor = element_blank()
  )
```



